【裁判字號】    92,勞訴,25
【裁判日期】    920227
【裁判案由】    給付離職互助金
【裁判全文】
臺灣臺中地方法院民事判決  九十二年度勞訴字第二五號
    原      告  甲○○
                丁○○
                丙○○
                乙○○
                己○○
    共      同
    訴訟代理人  劉錦勳律師
                賴鴻鳴律師
    被      告  台灣省各級農會員工互助會  設台中縣大里市○○路○段五二二號
    法定代理人  戊○○        .
    訴訟代理人  庚○○        .
右當事人間請求給付離職互助金事件，本院判決如左：
    主      文
被告應給付原告甲○○新台幣捌拾壹萬元，給付原告丁○○新台幣壹佰零伍萬元，給
付原告丙○○新台幣壹佰肆拾萬元，給付原告乙○○新台幣壹佰伍拾萬元，給付原告
己○○新台幣柒拾伍萬元，並均自民國九十二年一月二日起至清償日止，按週年利率
百分之五計算之利息。
訴訟費用由被告負擔。
本判決於原告甲○○以新台幣貳拾柒萬元、原告丁○○以新台幣參拾伍萬元、原告丙○○以新台幣肆拾柒萬元、原告乙○○以新台幣伍拾萬元、原告己○○以新臺幣貳拾
伍萬元，分別為被告供擔保後，得為假執行；但被告如於假執行程序實施前，以新台
幣捌拾壹萬為原告甲○○、以新台幣壹佰零伍萬元為原告丁○○、以新台幣壹佰肆拾
萬元為原告丙○○、以新台幣壹佰伍拾萬元為原告乙○○、以新台幣柒拾伍萬元為原
告己○○預供擔保，得免為假執行。
    事      實
甲、原告方面：
  一、聲明：除假執行擔保金額外，餘如主文所示。
  二、陳述：
    (一)原告甲○○、丁○○、丙○○、乙○○、己○○等人前均任職於嘉義縣朴子市
      農會，任職期間，依據台灣省各級農會員工互助辦法第四條規定，凡農會編制
      內員工均應參加為台灣省各級農會員工互助會會員，且均為甲種給付之身分。
      原告甲○○自民國（下同）六十四年一月二十六日加入互助會，於九十一年九
      月三十日退休離職，年資有二十八年有餘；原告丁○○自五十九年一月十九日
      加入互助會，於九十一年九月三十日退休離職，年資有三十三年三個月；原告
      丙○○自五十三年九月二日加入互助會，於九十一年九月三十日退休離職，年
      資有三十八年三個月；原告乙○○自五十二年二月二十二日加入互助會，於九
      十一年九月三十日退休離職，年資有三十九年十一個月；原告己○○自六十四
      年十一月十四日加入互助會，於九十一年九月三十日退休離職，年資有二十七
      年有餘，並均依規定提出離職互助金給付申請書，依「台灣省各級農會員工互
      助會甲種離職互助金給付標準表」所示，被告應分別給付原告甲○○新台幣（
      下同）八十一萬元，原告丁○○一百零五萬元，原告丙○○一百四十萬元，原
      告乙○○一百五十萬元，原告己○○七十五萬元，經原告等人向被告提出申請
      ，被告迄今未給付。
    (二)按臺灣省各級農會員工互助辦法第二十七條、第三十八條之規定，原告等人應
      於九十二年度受給付互助金，茲因該互助辦法並未限制原告等人應於九十二年
      度何時請領給付，原告等人自得於九十二年度任何時間請求給付。至於利息起
      算日，則因原告等人分別於九十一年十月一日、九十一年十月四日申請給付，
      故被告於收受申請後，行政上應立即進行作業手續，不可能延宕至九十二年度
      才予處理（因依規定僅係互助金之給付期限為九十二年度而已，被告不應延至
      九十二年度才開始文書作業處理），是以九十二年一月一日之際，被告應已辦
      妥審查之請領手續，應立即給付原告等人互助金，故原告等人請求被告自九十
      二年一月二日起給付遲延利息，洵屬有據。
  三、證據：提出台灣省各級農會員工互助會員工離職互助金給付申請書影本五件、
      離職證明書影本五件、台灣省各級農會員工互助辦法影本一件、台灣省各級農
      會員工互助會甲種離職互助金給付標準表影本一件為證。
乙、被告方面：
  一、聲明：(一)駁回原告之訴及假執行之聲請。(二)如受不利之判決，願供擔保請准免
      為假執行。
  二、陳述：
    (一)台灣省各級員工互助會因受政府命令由行庫接管二十七家農會信用部之故，各
      級農會除被接管合併而被迫離職之員工外，另衍生員工不安，致大量員工非正
      常退休提早離職，使九十年度大額增加離職互助金之支出。按最近每年各級農
      會申請給付離職互助金人數平均為五百五十人，但九十年九月十四日財政部接
      管二十六家農會信用部後，須給付之離職人數為前年之四、五倍之多，所需經
      費約十二億元，如未做好因應措施，繼續予以給付，僅以剩餘之基金無從對多
      數之一萬八千五百名在職會員有所保障。因此第六屆管理委員會第五次會議依
      互助辦法第二十二條第五款、第三十四條規定決議：自九十年九月二十五日起
      離職互助金涷結，暫時停止給付，停繳會費，免因信用部合併造成離職互助金
      給付異常，影響支付週轉問題。
    (二)依互助辦法第二十二條第五款規定：其他與會員權利義務有關重大事項，互助
      會之管理委員會經委員過半數出席及出席人數三分之二以上決議即可。是被告
      第六屆管理委員會於九十一年七月四日第九次會議決議：依互助辦法第二十二
      條第五款決議即日起停辦台灣省各級農會員工互助，並辦理結算，必要時聲請
      法院裁定破產。又第六屆管理委員會第十次會議（九十一年十月九日）已依第
      九次會議決議辦理清算，清算方式如下：「1.九十一年七月四日以前符合互助
      辦法第三十八條規定按年度計算每農會以參加人數百分之五以內者全數發給離
      職互助金，九十年九月二十五日至九十一年七月四日超過百分之五以外離職人
      員，其互助金額先行發放第二項比例款，其依舊標準超過比例款部分提存於法
      院俟訴訟判決結果再行決定處理。2.前項發放結餘（指扣除提存金額及後續行
      政費用部分）按各會員年資比例先行發放。3.農委會將協助員工領回自繳差額
      部分，等撥下補助款以後再依比例發放。」
    (三)互助會乃為農會員工福利業務之一，非社團，亦無組織章程，僅以互助辦法規
      範，會員加入係以服務單位─農會名義申請加入，其互助辦法沒有訂立會員大
      會機制，主管機關認定為農會內部業務之一環，故不贊成以法人組織成立另一
      社團，其中對於管理、稽核委員產生亦依互助辦法規定，非由農會員工選舉產
      生，各項會務推動、議決於互助辦法中明定授權予管理、稽查委員。今互助會
      因外來因素衝擊而無法運作，管委會自得依互助辦法第十三條、第二十二條、
      第三十四條及其權責為停辦結算之決定。
    (四)台灣省各級農會員工互助會第六屆管理委員會於第九次會議（九十一年七月四
      日）及第十次會議（九十一年十月九日）決議互助會停辦並辦理清算，並將上
      開決議報請主管機關即行政院農業委員會核備，其函覆稱：上該決議並非核備
      客體，非屬互助辦法第四十七條所規範情形。蓋該決議乃管理委員會依互助辦
      法第二十二條第五款「其他會員權利義務有關之重大事項」行使其職權，並非
      互助辦法第四十七條所稱關於互助辦法本身之訂定或修改。且行政院農委會函
      中亦說明：「依互助辦法，上該決議無須送主管機關核備」，可知上開決議已
      有效成立，辦理給付離職金會員自應受該等決議拘束。
    (五)依台灣省農會於九十一年十二月二十六日檢送「九十一年度台灣省各級農會員
      工互助會停辦清算暨補助辦法」予行政院農委會，近日核定後即將撥款，其停
      辦清算暨補助計畫如下：「(1)九十一年七月四日以前符合互助辦法第三十八條
      規定，按年度計畫每農會以參加人數５﹪以內者全數發給離職互助金，九十年
      九月二十五日至九十一年七月四日超過５﹪以外離職人員，其互助金額先行發
      放第二項比例款，其依舊標準超過比例款部分提存於法院，俟訴訟判決結果再
      行處理。(2)前項發給結餘（指扣除提存金額及後續行政費用部分）按各會員年
      資比例先行發放。(3)農委會將協助員工領回自繳差額部分，等撥下補助款以後
      再依比例發放。(4)給付九十一年七月四日以前離職會員互助金後，提存責任準
      備金剩餘由在職會員按年資比例分配約１３‧７﹪，而與會員累繳不足金額扣
      除政府承諾補助款（新台幣七億五千二百萬元正）後仍不足部分，由各農會自
      行籌措財源不足差額，其補足差額方式：依農會財務狀況，就既有權益與公積
      按法運用程序提請核定撥補。依農會營收情形逐年編列預算支應。」而相關之
      補助款七億五千二百萬元，業於九十二年一月十四日撥入互助會之帳戶，互助
      會於同月二十二日召開第十一次委會議，討論決定辦理清算發放程序，會議決
      定依互助辦法第三十八條規定，九十一年七月四日以號（包括離職人員在內）
      依現行給付標準百分之二十四‧五，於九十二年一月二十四日前發還給各農會
      轉發各會員，九十一年七月四日以前超過百分之五之離職會員比照在職比例發
      放，其依現行給付標準超出比例款部分，列如於前案百分之二十四‧五之總額
      比例增加發放。該互助會已辦理發放竣事，是原告應不得再以訴訟請求。
    (六)如果本院認為仍應依照清算前之標準給付，則原告五人之加入日期、離職日期
      及申請送件日期及清算前標準分配金額，因均在標準內（依被告之計算，原告
      甲○○所得請求之金額為八十二萬八千五百四十元、原告丁○○為一百零九萬
      七千六百六十五元、原告丙○○為一百四十三萬六千二百八十元、原告乙○○
      為一百五十三萬七千九百三十二元、原告己○○為七十八萬六千六百零四元）
      ，對原告請求之金額不爭執，至於利息起算日自九十二年一月二日起算，也不
      爭執。
  三、證據：提出行政院農委會農輔字第０九一０一三九九０二號函、農輔字第０九
      一０一五五一五三號函、農輔字第０九一０一六二一九七號函、農輔字第０九
      一０一五九六五四號函、財政部臺財融（三）字第０九一三０００七０九號函
      、協商「台灣省各級農會員互助會營運相關處理事宜」會議紀錄、被告第六屆
      管理委員會第十次會議紀錄、台灣省農會台農互管字第二八五四號函、被告第
      六屆管理委員會第十一次會議紀錄各乙份（均為影本）為證。
    理      由
一、原告主張原告甲○○、丁○○、丙○○、乙○○、己○○等人前均任職於嘉義縣
    朴子市農會，任職期間，依據台灣省各級農會員工互助辦法第四條規定，凡農會
    編制內員工均應參加為台灣省各級農會員工互助會會員，且均為甲種給付之身分
    。原告甲○○自六十四年一月二十六日加入互助會，於九十一年九月三十日退休
    離職，年資有二十八年有餘；原告丁○○自五十九年一月十九日加入互助會，於
    九十一年九月三十日退休離職，年資有三十三年三個月；原告丙○○自五十三年
    九月二日加入互助會，於九十一年九月三十日退休離職，年資有三十八年三個月
    ；原告乙○○自五十二年二月二十二日加入互助會，於九十一年九月三十日退休
    離職，年資有三十九年十一個月；原告己○○自六十四年十一月十四日加入互助
    會，於九十一年九月三十日退休離職，年資有二十七年有餘，並均依規定提出離
    職互助金給付申請書，依「台灣省各級農會員工互助會甲種離職互助金給付標準
    表」所示，被告應分別給付原告甲○○八十一萬元，原告丁○○一百零五萬元，
    原告丙○○一百四十萬元，原告乙○○一百五十萬元，原告己○○七十五萬元，
    經原告等人向被告提出申請，被告迄今未給付，爰依上開互助辦法之規定，請求
    被告給付等語。被告則以：是被告第六屆管理委員會於九十一年七月四日第九次
    會議決議：依互助辦法第二十二條第五款決議即日起停辦台灣省各級農會員工互
    助，並辦理結算，必要時聲請法院裁定破產。又第六屆管理委員會第十次會議（
    九十一年十月九日）已依第九次會議決議辦理清算，清算方式如下：「1.九十一
    年七月四日以前符合互助辦法第三十八條規定按年度計算每農會以參加人數百分
    之五以內者全數發給離職互助金，九十年九月二十五日至九十一年七月四日超過
    百分之五以外離職人員，其互助金額先行發放第二項比例款，其依舊標準超過比
    例款部分提存於法院俟訴訟判決結果再行決定處理。2.前項發放結餘（指扣除提
    存金額及後續行政費用部分）按各會員年資比例先行發放。3.農委會將協助員工
    領回自繳差額部分，等撥下補助款以後再依比例發放。」而上開九次會議（九十
    一年七月四日）及第十次會議（九十一年十月九日）決議互助會停辦並辦理清算
    ，並將上開決議報請主管機關即行政院農業委員會核備，其函覆稱：上該決議並
    非核備客體，非屬互助辦法第四十七條所規範情形；且「依互助辦法，上該決議
    無須送主管機關核備」；可知上開決議已有效成立，辦理給付離職金會員自應受
    該等決議拘束，另就互助會停辦之行政院補助款七億五千二百萬元，業於九十二
    年一月十四日撥入互助會之帳戶，互助會於同月二十二日召開第十一次委會議，
    討論決定辦理清算發放程序，會議決定依互助辦法第三十八條規定，九十一年七
    月四日以號（包括離職人員在內）依現行給付標準百分之二十四‧五，於九十二
    年一月二十四日前發還給各農會轉發各會員，九十一年七月四日以前超過百分之
    五之離職會員比照在職比例發放，其依現行給付標準超出比例款部分，列如於前
    案百分之二十四‧五之總額比例增加發放，該互助會已辦理發放竣事，是原告應
    不得再以訴訟請求等語置辯。
二、本件原告主張原告甲○○、丁○○、丙○○、乙○○、己○○等人前均任職於嘉
    義縣朴子市農會，任職期間，依據台灣省各級農會員工互助辦法第四條規定，凡
    農會編制內員工均應參加為台灣省各級農會員工互助會會員，且均為甲種給付之
    身分，原告甲○○自六十四年一月二十六日加入互助會，於九十一年九月三十日
    退休離職，年資有二十八年有餘；原告丁○○自五十九年一月十九日加入互助會
    ，於九十一年九月三十日退休離職，年資有三十三年三個月；原告丙○○自五十
    三年九月二日加入互助會，於九十一年九月三十日退休離職，年資有三十八年三
    個月；原告乙○○自五十二年二月二十二日加入互助會，於九十一年九月三十日
    退休離職，年資有三十九年十一個月；原告己○○自六十四年十一月十四日加入
    互助會，於九十一年九月三十日退休離職，年資有二十七年有餘，並均依規定提
    出離職互助金給付申請書，然經原告等人向被告提出申請，被告迄今未給付，至
    於所請求之金額，原告甲○○八十一萬元，原告丁○○一百零五萬元，原告丙○○一百四十萬元，原告乙○○一百五十萬元，原告己○○七十五萬元等事實，業
    據提出台灣省各級農會員工互助會員工離職互助金給付申請書影本五件、離職證
    明書影本五件、台灣省各級農會員工互助辦法影本一件、台灣省各級農會員工互
    助會甲種離職互助金給付標準表影本一件為證，復為被告所自認，自堪信為真實
    。
三、經查本件原告係農會編制內員工，依該互助辦法第四條規定，凡農會編制內員工
    均應參加為台灣省各級農會員工互助會會員，又依同辦法第五條規定，各會員均
    有繳納會費之義務。次按本會辦理離職互助，於會員離職時按年資依規定標準給
    付離職互助金；離職互助年資滿三年以上之會員離職時，應填具離職互助金給付
    申請書，並檢附離職證明文件，由所屬農會核轉本會辦理給付離職互助金；本會
    於收到離職互助金給付申請書時應即予審核，如有未合規定者，即將審核情形通
    知有關農會，其符合規定者，應於二週內，將離職互助金透經有關農會轉交受領
    人，上開互助辦法第二十四條、第三十六條、第三十七條分別定有明文。原告因
    係農會員工而依互助辦法強制入會並依規定負有繳納會費之義務，如符合請領離
    職互助金之規定，即有請領互助金之權利，是原告有無請領互助金之權利，應視
    其申請是否符合互助辦法之規定而定之。又被告雖抗辯原告之情形，符合該互助
    會第六屆管理委員會第十次會議所決議應發放互助金部分，應依該決議內容辦理
    等語，然查：
  (一)台灣省各級農會員工互助辦法係由省農會會員大會訂定及修正通過，此觀之該辦
    法規定自明，而依該互助辦法第七條規定該會設管理委員會，第十三條第六款規
    定：「本會管理委員會之職權如左：一、議決各種章則；二、議決會務、事業計
    畫與報告及年度預算、決算；三、議決年度財務稽查報告；四、議決財產之購置
    與處分；五、聘任、解聘執行祕書及其保證事項之同意；六、議決會費及互助金
    給付標準事項；七、議決其他提議事項。」第二十二條第三、五款規定：「本會
    管理委員會對左列事項須經委員過半數之出席及出席人數三分之二以上之決議行
    之：三、會費及互助金給付標準之調整；五、其他與會員權利義務有關之重大事
    項。」又第三十四條規定：離職互助金依據離職互助責任準備金提存情形訂定給
    付標準提經管理委員會核定，並報請主管機關核備後發布實施。又同辦法第四章
    明定關於離職互助之規定。故綜觀上開規定，由省農會會員大會訂定之互助辦法
    明文授權管理委員會有關該互助金給付之決議事項，僅限於核定及調整互助金給
    付標準，被告管理委員會並無決議變更互助辦法所定符合規定時即應給付互助金
    之權限，亦即該管理委員會所做上開決議，僅係被告內部處理系爭問題，就如何
    給付之方法表示內部之意見，充其量係發生被告實際上拒絕給付互助金之效力，
    並不當然發生原告不得依互助辦法請領互助金之效力。
  (二)依上開互助辦法第四十七條規定：「本辦法經本會管理委員會台灣省農會會員代
    表大會通過報請主管機關核准後實施，修改時亦同。」同法第四十六條規定：「
    本辦法未盡事宜悉依照有關法令規定辦理。」是以上開互助辦法所應規定之事項
    ，而漏未規定，應先修正互助辦法解決之，就本件而言，實應就該互助辦法先增
    訂停止營運、解散、清算等相關條文，經過管理委員會暨台灣省農會會員代表大
    會通過報請主管機關核准後實施，始為適法。被告雖辯稱：本件嗣經農委會之釋
    示均認為上開決議並不需報核備，僅由互助會決議即可自行辦理，是管理委員會
    既已決議，則原告亦應依上開決議辦理云云，惟依被告所提之農委會相關函件指
    謂被告上開決議依互助辦法規定並不需報核備，此僅係就互助辦法所為之解釋而
    已，並不足以資為本件不須先修正互助辦法，增訂停止營運、解散、清算等相關
    條文經過管理委員會暨台灣省農會會員代表大會通過報請主管機關核准後實施之
    適法性依據，故被告所辯自非可取。
  (三)綜上所述，本件原告有領取互助金之權利，既為被告所不爭執，則被告本應依該
    辦法給付原告互助金，至被告所辯待該互助會第六屆管理委員會第十次會議決議
    待主管機關核備該決議後再依決議辦理云云，僅屬被告就給付方法之內部處理程
    序之問題，自不得據以對抗原告之請求。
四、從而，依上述互助辦法約定，原告請求被告應分別給付原告甲○○八十一萬元，
    ，給付原告丁○○一百零五萬元，給付原告丙○○一百四十萬元，給付原告乙○○一百五十萬元，給付原告己○○七十五萬元，並均自九十二年一月二日起至清
    償日止，按週年利率百分之五計算之利息，為有理由，應予准許。
五、兩造陳明願供擔保請為宣告假執行或免為假執行，經核均與規定相符，爰分別酌
    定相當之擔保金額，准許之。
六、因本案事證已臻明確，兩造其餘主張陳述及所提之證據，均毋庸再予審酌，附此
    敘明。
七、據上論結，本件原告之訴為有理由，依民事訴訟法第七十八條、第三百九十條第
    二項、第三百九十二條，判決如主文。
中      華      民      國    九十二    年      二      月    二十七    日
                                    臺灣臺中地方法院勞工法庭
~B法      官  李悌愷
右為正本係照原本作成
如不服本判決，應於判決送達後二十日內，向本院提出上訴狀。
中      華      民      國    九十二    年      二      月    二十七    日
~B法院書記官  洪加芳


司法院資訊處製作；財團法人民間司法改革基金會備份。
